臺灣臺北地方法院民事判決  
109年度訴字第2839號
111年10月4日辯論終結
原      告  簡有忠  
訴訟代理人  汪團森律師
被      告  簡金葉  

訴訟代理人  謝東明  

複  代理人  鄭凱鴻律師
            陳家誼律師

上列當事人間請求確認建物所有權不存在等事件，本院判決如下
：
    主      文
一、確認被告對於新北市○○區○○路0號房屋（即稅籍編號Z000000
    00000新北市○○區○○路0號1樓房屋如附表編號2、3所示建物
    ）之事實上處分權不存在。
二、確認原告對於前項建物之事實上處分權存在。
三、原告其餘之訴駁回。
四、訴訟費用由被告負擔。
    事實及理由
一、原告起訴主張：兩造為姊弟關係，附表編號2、3所示建物（
    下分別稱為B01建物、C01建物）為訴外人即兩造之父母簡德
    發、張林笑於民國68年間出資起造，所有權人及事實上處分
    權人為兩造父母。而兩造父母已於82年10月26日，指示被告
    將B01、C01建物及附表編號4所示建物（下稱A02建物）過戶
    給原告，並經被告同意，原告自取得該等建物之事實上處分
    權，爰依民事訴訟法第247條第1項規定，訴請確認被告對於
    B01、C01建物之所有權及事實上處分權不存在，原告對於上
    開建物之所有權及事實上處分權存在等語，並聲明：㈠、確
    認被告對於新北市○○區○○路0號房屋即稅籍編號Z0000000000
    0新北市○○區○○路0號1樓房屋內B01、C01建物之所有權及事
    實上處分權不存在；㈡、確認原告對前項建物之所有權及事
    實上處分權存在。
二、被告則以：另案臺灣高等法院106年度上易字第828號判決（
    下稱系爭確定判決）已確認被告為新北市○○區○○路0號1樓房
    屋之所有權人及事實上處分權人，且該房屋包含附表編號1
    所示建物（下稱A01建物）及B01、C01建物，則本件原告起
    訴之訴訟標的法律關係已為系爭確定判決效力所及，依民事
    訴訟法第249條第1項第7款規定，應裁定駁回原告之訴。又B
    01、C01建物係被告分別於65年底至66年間、67年間出資起
    造，房屋稅亦係被告繳納，被告為B01、C01建物之所有權人
    及事實上處分權人，被告既未同意贈與B01、C01建物予原告
    ，原告所提贈與所有權移轉契約書亦非被告親簽、用印，則
    原告自非B01、C01建物之事實上處分權人。況B01、C01建物
    與A01建物係作為一體使用，欠缺使用上及構造上之獨立性
    ，屬於A01建物之附屬建物，被告既為A01建物之所有權人，
    當亦有B01、C01建物之所有權及事實上處分權等語抗辯，並
    聲明：原告之訴駁回。
三、兩造不爭執事實（見本院卷㈠第302至304頁，並依判決格式
    調整順序或修正、刪減文句）：
㈠、被告於62年間，出資興建未辦理建物保存登記之新北市○○區○
    ○路0號房屋（包含A01、A02建物，71年11月15日門牌整編前
    為新北市○○區○○路0段000號），為該房屋之原始起造人。
㈡、被告前向新北市政府稅捐稽徵處新店分處（下稱新店分處）
    ，就新北市○○區○○路0號房屋申報設立房屋稅籍，自61年7月
    起課徵房屋稅，稅籍編號為Z00000000000（包含A01、A02建
    物），後經清查發現有增建B01、C01建物部分，併入原稅籍
    自69年5月起計徵房屋稅；嗣因原告提出82年10月26日贈與
    所有權移轉契約，經新店分處變更納稅義務人為原告（見本
    院卷㈠第210頁）。
㈢、被告前對原告提起損害賠償等事件（下稱另案），請求返還
    新北市○○區○○路0號1樓房屋之所有權、變更該房屋納稅義務
    人為被告及給付新臺幣（下同）36萬元，經本院以106年度
    訴字第403號判決認定被告為該房屋之事實上處分權人，惟
    因請求權已罹於時效而駁回其訴；被告於上訴時，就返還該
    房屋所有權之聲明，變更為確認其對該房屋之所有權及事實
    上處分權存在，並追加命原告辦理該房屋房屋稅籍編號0000
    0000000中A01建物部分自原稅籍分割，經系爭確定判決確認
    被告對於該房屋之所有權及事實上處分權存在，並駁回上訴
    及追加之訴（見新店簡易庭卷【下稱店簡卷】第23至37、69
    頁）。
㈣、原告復於108年4月26日向新店分處申請就新北市○○區○○路0號
    房屋為稅籍分割，經該分處於同年5月10日以新北稅店二字
    第1084664072號函，通知已就新北市○○區○○路0號房屋（稅
    籍編號：Z00000000000，包含A01建物部分）辦竣稅籍分割
    ，新增新北市○○區○○路0號2樓房屋稅籍（稅籍編號：Z00000
    000000，包含B01、C01、A02建物部分）（見店簡卷39至43
    頁、本院卷㈠第210至224頁）。
㈤、嗣被告於108年5月22日向新店分處申請變更新北市○○區○○路0
    號1樓房屋納稅義務人名義，經該分處於同年7月4日以新北
    稅店二字第1084672043號函，准予變更新北市○○區○○路0號
    房屋（稅籍編號：Z00000000000）之納稅義務人為被告，並
    更正將B01、C01建物部分併入該房屋稅籍，以原告為納稅義
    務人之新北市○○區○○路0號2樓房屋稅籍（稅籍編號：Z00000
    000000），則僅餘A02建物部分（見店簡卷第45至47頁、本
    院卷㈠第210至211、226至240頁）。
四、本件爭點：
㈠、本件訴訟標的是否為系爭確定判決效力所及？（系爭確定判
    決所確認被告對於「新北市○○區○○路0號1樓房屋」之所有權
    及事實上處分權，是否包含B01、C01建物？）
㈡、B01、C01建物係由何人興建而原始取得事實上處分權？
㈢、被告有無讓與B01、C01建物之事實上處分權予原告？　　
㈣、B01、C01建物可否成為事實上處分權之標的（B01、C01建物
    是否為A01建物之附屬建物？）？
五、本院之判斷：
㈠、本件訴訟標的非系爭確定判決效力所及：
　1.按除別有規定外，確定之終局判決就經裁判之訴訟標的，有
    既判力，民事訴訟法第400條第1項定有明文。又所謂同一訴
    訟標的不僅指前後兩訴就同一法律關係求為相同之判決而言
    ，並包含前後兩訴就同一法律關係求為正相反對或可以代用
    之判決在內。故前訴就某法律關係，求為積極之確認判決，
    而該訴之被告又於後訴就該法律關係，求為消極之確認判決
    ，亦在上開法條禁止重訴之列，最高法院40年台上字第1530
    號判決參照。再按，原告之訴，有當事人就已繫屬於不同審
    判權法院之事件更行起訴、起訴違背民事訴訟法第253條、
    第263條第2項之規定，或其訴訟標的為確定判決效力所及情
    形者，法院應以裁定駁回之，同法第249條第1項第7款規定
    甚明。
　2.觀諸被告於另案第二審上訴聲明為：「㈠、原判決關於駁回
    下列第二項之訴廢棄；㈡、被上訴人（即本件原告）應將新
    北市○○區○○路0號1樓房屋納稅義務人變更為上訴人（即本件
    被告）」，追加、變更訴之聲明為：「㈢、被上訴人（即本
    件原告）應向新店分處申請將新北市○○區○○路0號房屋稅籍
    （稅籍編號：00000000000）其中A01建物部分，自原稅籍分
    割，另設新稅籍；㈣、確認上訴人（即本件被告）對於新北
    市○○區○○路0號1樓房屋有所有權及事實上處分權存在」（見
    另案臺灣高等法院106年度上易字第828號事件卷宗【下稱另
    案二審卷第289頁】），經系爭確定判決確認被告對於新北
    市○○區○○路0號1樓房屋之所有權及事實上處分權存在，並駁
    回被告之上訴及追加之訴（見店簡卷第31至37頁）。
　3.參以新北市○○區○○路0段000號門牌因道路或特定區域變更名
    稱，經戶政事務所於71年11月15日辦理門牌整編為「安豐路
    1號」、「安豐路2號」乙節，有新北○○○○○○○○111年6月7日
    新北店戶字第1115835506號函及所附門牌整編資料在卷可按
    （見本院卷㈠第484至487頁），對照本院勘驗筆錄及現場履
    勘照片，可見門牌號碼為「安豐路1號」之房屋為「萬客來
    批發量販廣場（下稱萬客來廣場）左半部」，門牌號碼為「
    安豐路2號」之房屋為「萬客來廣場右半部」及「電池大王
    」，二門牌號碼並以萬客來廣場中間之樓梯間隔（見本院卷
    ㈠第504至505、508至510頁）。
　4.又本院至現場履勘時，兩造當場指明之A01、B01、C01建物
    範圍均相同，且A01建物與B01建物間設有磚牆隔間，中間並
    有通往2、3樓A02建物、A03建物（A03建物未納入稅籍編號
    內）之大門等情，有勘驗筆錄1份可按（見本院卷㈡第504至5
    05頁），將前述門牌號碼之現場實際使用情形，與被告所提
    平面示意圖、新店分處提供之房屋平面圖相互比對（見本院
    卷㈠第332、416至418頁），可知「安豐路1號」有增建3層相
    同面積之磚造房屋，而「A01建物」即係門牌號碼「安豐路1
    號1樓」房屋，「B01建物及C01建物」則係門牌號碼「安豐
    路2號」房屋。
　5.系爭確定判決主文既係確認被告對於「新北市○○區○○路0號1
    樓」房屋之所有權及事實上處分權存在，因系爭確定判決於
    108年1月2日辯論終結，而安豐路1號房屋早於71年11月15日
    即與安豐路2號房屋區隔，堪認系爭確定判決係以門牌整編
    後之「安豐路1號1樓房屋」作為訴訟標的。又「安豐路1號1
    樓房屋」為A01建物，業如前述，則系爭確定判決確認被告
    對於新北市○○區○○路0號1樓房屋有所有權及事實上處分權存
    在，其既判力範圍自僅限於A01建物，不包含B01、C01建物
    ，至臻明灼。此由被告於另案第二審追加命原告辦理A01建
    物自稅籍分割，更可見系爭確定判決效力僅及於A01建物，
    被告抗辯本件原告確認之B01、C01建物亦為系爭確定判決效
    力所及，應裁定駁回原告之訴云云，洵不足採。
㈡、被告為「B01、C01」建物之原始起造人：
　1.按未辦登記建物因無法辦理所有權移轉登記，而僅得以事實
    上處分權讓與，受讓人所取得之事實上處分權，較之所有權
    人之權能，實屬無異（參見最高法院99年度台上字第1723號
    判決）。參之兩造另案因被告於82年間，贈與未辦保存登記
    之新北市○○區○○路0號2層樓建物予原告而生爭議，有被告另
    案所提民事補正狀可按（見另案本院106年度訴字第403號卷
    【下稱另案一審卷第7至10頁），而依被告另案第一審所提
    兩造97年8月9日錄影光碟譯文，被告訴訟代理人向原告表示
    ：「既然阿舅你說沒計較這些，你就過還給阿母的部分，…
    」，原告則對被告稱：「你早先出錢，土地也是阿爸的啊！
    啊妳是出錢來蓋的而已，…」、「…我們這個又沒有建照，妳
    不要講這樣，現在說句難聽點的，你早先拿錢回來蓋，房租
    也妳在收，…」、「妳當初有拿一些錢回來蓋，妳也有一點
    收入，啊妳也沒有吃虧，…妳花在蓋房屋有的沒有的，妳多
    拿的，正常的，哪有甚麼好那個…」、「地若處理下去，看
    妳蓋房子花多少，拿一拿，地，…」等語明確（見另案一審
    卷第114至116頁），堪認原告已自承被告確有出資興建前開
    讓與事實上處分權予原告之建物無疑。
  2.又原告於82年10月26日書立之建物贈與所有權移轉契約書，
    載明受贈人為原告、贈與人為被告，建築改良標示物為新北
    市○○區○○路0號2層樓房，建物面積包含地面層120.3、153.3
    平方公尺，二層120.3平方公尺，聲請登記以外之約定事項
    欄第6點則記載：「稅籍編號：Z00000000000號」（見另案
    一審卷第36頁），而依上開稅籍編號移轉予原告後之房屋稅
    籍證明書，記載新北市○○區○○路0號房屋包含A01、B01、C01
    、A02建物，房屋納稅義務人為原告，面積分別為120.3、15
    3.3、20.2、120.3平方公尺，有新店分處房屋稅籍證明書1
    份可按（見另案一審卷第15頁），A01、B01、C01、A02建物
    之起課年月分別為61年7月、69年5月、69年5月、61年7月乙
    節，亦有新北市房屋稅籍紀錄表2份可考（見本院卷㈠第223
    至224頁），足徵原告於82年間受讓新北市○○區○○路0號2層
    樓建物之事實上處分權時，A01、B01、C01、A02建物均已興
    建完畢。
　3.而門牌號碼為新北市○○區○○路0號1樓房屋、2號房屋，分別
    為「A01建物」、「B01建物及C01建物」，業經本院認定如
    前，兩造於97年8月9日對話時，A01、A02、B01、C01建物既
    已興建完畢，兩造對話內容復未明確表明僅討論特定建物，
    則依前述兩造對話內容，足信兩造對話之標的係針對門牌號
    碼為安豐路1號（包含A01、A02建物）、門牌號碼為安豐路2
    號（包含B01、C01建物）之全部建物甚明，故安豐路1號、2
    號房屋均為被告出資興建，被告為B01建物、C01建物之原始
    起造人，堪以認定。
㈢、被告已將B01、C01建物之事實上處分權讓與原告：
　1.參諸另案被告所提兩造97年8月9日錄影光碟譯文，被告訴訟
    代理人表示：「沒啦！那時候，要過戶的時候舅舅過兩個人
    持分就好了，不要全部過就好了！」，兩造之母張林笑亦稱
    ：「對啊！個人的份額過一過！」，被告訴訟代理人復稱：
    「那時候母啊知道時，想說舅舅只要過2樓而已 ，才會把印
    鑑證明、印章都領給舅舅，就是自己的弟弟才會這樣領」等
    語（見另案一審卷第117至118頁），對照前述原告於82年間
    ，將被告所有A01、B01、C01、A02建物之事實上處分權讓與
    予己，足見兩造先前協議之內容為被告應將屬於原告所有部
    分建物之事實上處分權讓與原告。
　2.又兩造之母張林笑於97年8月9日陳稱：「…小弟無房子，房
    子的名義，叫她拿印章過一過，2樓、3樓跟隔壁通通過，她
    自己的份額，阿滿（指被告）說 ：我自己樓下的份額就好
    ，2樓、3樓跟隔壁兩間給小弟（指原告）過一過，不然小弟
    沒房子，我說好啊！阿滿啊、有忠啊，阿滿說拿印章回來過
    房子，不然你沒房子，啊講！你（指原告）的份額過一過。
    哪知道他一整個就全過了，…」等語稽詳，有錄影光碟譯文
    可按（見另案一審卷第118頁），兩造對於上開譯文內容亦
    未爭執，堪認被告前已同意將2、3樓及隔壁2間之事實上處
    分權贈與原告，被告自己則留有1樓房屋之事實上處分權甚
    明。
　3.而97年8月9日當天兩造對話之標的，係門牌號碼為新北市新店區安豐路1號、2號之房屋，已如前述，安豐路1號之A0建物有1、2、3樓，且由A01建物內與B01磚牆中間之大門通往2、3樓，而門牌號碼為安豐路1號房屋與安豐路2號房屋緊連，A01建物隔壁為B01建物、C01建物乙節，業經本院至現場勘驗屬實（見本院卷㈠第505頁），並有照片及被告所提平面示意圖為憑（見本院卷㈠第326、332、508頁），足徵兩造對話內容之「2樓、3樓」為「安豐路1號2樓、3樓（即A02、A03，A03部分無稅籍編號）」，「隔壁2間」為「安豐路2號（即B01建物、C01建物）」，兩造約定被告贈與原告之標的為安豐路1號2樓（即A02建物）、3樓（無稅籍編號）及安豐路2號（即B01建物、C01建物）之事實上處分權，至為明確。
　4.佐以證人蕭美雲於另案第二審審理中具結證稱：我與被告簽
    約承租安豐路1號房屋17、18年，中間有交給我兄長蕭春松
    、嫂子吳碧月承租1年，我另外有與原告簽約承租安豐路2號
    房屋20餘年，我是先承租2號房屋等語（見另案二審卷第324
    至326頁），核與被告於另案所提91年6月16日至92年6月16
    日、97年6月16日至108年6月16日間之房屋租賃契約書，載
    明蕭美雲或其兄嫂與被告簽約承租安豐路1號乙節相符（見
    另案二審卷第179至182、297至298頁、另案一審卷第59至62
    頁），亦與原告於另案所提93年7月25日起至94年7月25日間
    之房屋租賃契約，記載蕭美雲與原告簽約承租安豐路2號房
    屋吻合（見另案二審卷第141至147頁），足信原告、被告各
    自對安豐路2號房屋、安豐路1號房屋有使用、收益權限至少
    長達1、20年。
　5.是綜合上開各節，兩造約定由被告贈與安豐路1號2樓房屋（
    即A02建物）、3樓房屋（無稅籍編號）及安豐路2號房屋（
    即B01建物、C01建物）之事實上處分權予原告，被告則留有
    安豐路1號1樓房屋（即A01建物）之事實上處分權，與被告
    、原告各自出租安豐路1號1樓房屋、安豐路2號房屋予蕭美
    雲，並分別向蕭美雲收取租金長達1、20餘年之現實狀態相
    符，堪認兩造確實合意由被告贈與安豐路2號房屋（即B01建
    物、C01建物）予原告，並由被告讓與該房屋之事實上處分
    權予原告無疑。
㈣、B01、C01建物可成為事實上處分權之標的：
　1.復按，「建築物如已足避風雨，可達經濟上使用目的，且具
    構造上及使用上之獨立性，即屬獨立之建築物，得為物權之
    客體。所謂構造上之獨立性，係指建築物有屋頂、四周牆壁
    或其他相鄰之構造物，以與土地所有權支配之空間區隔遮斷
    或劃清界線，得以明確標識其外部範圍之獨立空間。而所謂
    使用上之獨立性，乃指建築物得作為一建築物單獨使用，有
    獨立之經濟效用者而言。判斷建築物有無使用上之獨立性，
    應斟酌其對外通行之直接性、面積、價值、隔間、利用狀況
    、機能、與其他建築物之依存程度、相關當事人之意思以及
    其他各種情事，依社會一般觀念為綜合考量」，此有最高法
    院106年度台上字第941號民事判決可資參照。
　2.被告雖抗辯B01建物、C01建物屬於A01建物之附屬建物云云
    ，惟本院前已敘明「B01建物、C01建物」屬於門牌號碼安豐
    路2號，「A01建物」屬於門牌號碼安豐路1號，而依目前建
    物之實際使用情形，「萬客來廣場」包含A01建物全部及部
    分B01建物、C01建物，另一部分B01建物、C01建物則係供「
    電池大王」使用，且「萬客來廣場」右側與「電池大王」後
    方有木門相通；萬客來廣場之C01建物為鐵皮棚架，電池大
    王之C01建物則係前半部雨遮至房屋內部柱子處等情，有勘
    驗筆錄1份附卷可按（見本院卷㈠第504至505頁），且有照片
    可佐（見本院卷㈠第327至328、508至514頁），足見C01建物
    無與其他建物區隔之獨立空間，亦不具獨立經濟效用，不具
    有使用上及構造上之獨立性，無法與B01建物區隔而成為獨
    立之建物。
　3.至於「B01、C01建物」是否為「A01建物」之附屬建物，觀
    諸本院至現場履勘所拍攝之現場照片，安豐路1號、2號房屋
    後方明顯可見有二棟高低明顯不同之建築物，其中後方右側
    灰色建築物為「安豐路1號1、2、3樓房屋（即A01、A02建物
    及無稅籍編號之A03）」，後方左側紅磚建築物則係「安豐
    路2號房屋（即B01、C01建物）」，二棟建築物均有屋頂，
    且有牆壁區隔（見本院卷㈠第515至517頁），雖由A01建物與
    B01建物內部觀察，「萬客來廣場」內之A01建物與B01建物
    前半段係以磚牆隔間，中間則打通一部分作為A01建物與B01
    建物間之通道，惟仍可見原先區隔A01、B01建物、由牆壁延
    伸至天花板之樑柱，有內部現場照片可參（見本院卷㈠第514
    頁），足見「A01建物」與「B01建物」得明確標識各自獨立
    空間之範圍，而有構造上之獨立性。
　4.另A01建物對外門戶係門牌號碼為安豐路1號1樓之大門，B01
    、C01建物對外門戶則係門牌號碼為安豐路2號之大門（實際
    使用情形包括萬客來廣場大門及電池大王大門），有現場照
    片可稽（見本院卷㈠第508至510頁），堪認A01建物、B01及C
    01建物均有直接對外通行之門戶。衡以「A01建物」、「B01
    建物及C01建物」實際上已分別編為門牌號碼安豐路1號、安
    豐路2號，並由被告、原告分別出租予蕭美雲，各自收取租
    金，業如前述，則綜合上開建築物之隔間、經濟效用及兩造
    之真意等情，依社會一般觀念應可認「B01建物、C01建物」
    具有使用上之獨立性，得獨立於A01建物作為一建築物單獨
    使用。被告抗辯B01建物、C01建物不具構造上及使用上之獨
    立性，為A01建物之附屬建物云云，難認有據。
　5.基上，C01建物為B01建物之附屬建物，「B01建物、C01建物
    」則具有構造上及使用上之獨立性，非屬A01建物之附屬建
    物，得作為事實上處分權之標的。兩造既已合意由被告贈與
    安豐路2號房屋（即B01建物、C01建物）予原告，並由被告
    讓與該房屋之事實上處分權予原告，故原告訴請確認被告對
    於B01建物、C01建物之事實上處分權不存在，確認原告對該
    建物之事實上處分權存在，自有理由。復因B01建物、C01建
    物為未辦保存登記之建物，被告因為該建物之原始起造人而
    取得所有權，惟無法辦理所有權移轉登記，故原告訴請確認
    被告對於上開建物之所有權不存在、確認原告對該建物之所
    有權存在，均無理由。
六、結論：
　　本件訴訟標的非系爭確定判決效力所及，被告雖為B01、C01
    建物之原始起造人，而原始取得該等建物之所有權，惟該等
    建物為未辦保存登記之建物，無法辦理所有權移轉登記，被
    告既已將該等建物之事實上處分權讓與原告，且該等建物非
    A01建物之附屬建物，則原告對於該等建物自有事實上處分
    權。從而，原告訴請確認被告對於新北市○○區○○路0號房屋
    （即稅籍編號Z00000000000之新北市○○區○○路0號1樓房屋內
    B01建物、C01建物）之事實上處分權不存在，以及確認原告
    對前開建物之事實上處分權存在，均有理由，應予准許；逾
    此部分，則無理由，應予駁回。
七、本件事證已臻明確，兩造其餘攻擊、防禦方法及所提證據，
    經核均與判決結果不生影響，爰不一一論列，併此敘明。
八、訴訟費用負擔之依據：民事訴訟法第79條。
中　　華　　民　　國　　111 　年　　10　　月　　21　　日
                  民事第八庭    法　官　吳佳樺
以上正本係照原本作成。
如對本判決上訴，須於判決送達後20日內向本院提出上訴狀。如
委任律師提起上訴者，應一併繳納上訴審裁判費。
中　　華　　民　　國　　111 　年　　10　　月　　21　　日
                                書記官  黃湘茹
附表：　　
編號 建物 起課年月 （民國） 稅籍編號 1 層次1卡序A0（1A0）（面積120.3平方公尺） 61年7月 Z00000000000（改編後為新北市○○區○○路0號房屋，被告所有） 2 層次1卡序B0（1B0） （面積153.3平方公尺） 69年5月  3 層次1卡序C0（1C0）（面積20.2平方公尺，附屬建物） 69年5月  4 層次2卡序A0（2A0）（面積120.3平方公尺） 61年7月 Z00000000000（改編後為新北市○○區○○路0號2樓房屋，原告所有）